臺灣高等法院臺南分院民事判決　九十三年度上字第二三號　Ｊ
　　　上　訴　人　丙　○　○
　　　訴訟代理人　乙　○　○
　　　被　上訴人　甲　○　○
右當事人間請求給付借款事件，上訴人對於中華民國九十二年十二月二十三日臺灣嘉
義地方法院九十二年度訴字第八○六號第一審判決，提起上訴，本院於九十三年五月
十一日言詞辯論終結，判決如下：
    主    文
原判決關於駁回上訴人後開第二項之訴部分，及該部分假執行之聲請，並訴訟費用之
裁判廢棄。
被上訴人應再給付上訴人新台幣肆拾參萬壹仟零貳拾伍元，及自九十年五月十二日起
，至清償日止，按週年利率百分之五計算之利息。
其餘上訴駁回。
第一、二審訴訟費用，由被上訴人負擔百分之四十三，餘由上訴人負擔。
    事    實
甲、上訴人方面：
一、聲明：求為判決：
（一）原判決關於上訴人敗訴之部分廢棄。
（二）右廢棄部分，被上訴人應再給付上訴人新台幣一百四十二萬六千六百六十元，
      並自民國九十年五月十二日起至清償日止按週年利率百分之五計算之利息
（三）第一、二審訴訟費用由被上訴人負擔。
二、陳述：除與原判決記載相同者外，補稱略以：
（一）原判決違約金依年息百分之十計算，僅為法定利率年息百分之二十之半，與第
      二、三順位抵押權人之違約金計算還低，顯無理由。
（二）上訴人願以年息百分之二六標準計算，扣除已分配受償五七六、一七八元及原
      審判命給付之三一五、四八五元，上訴人應再給付一、四二六、六六○元。
三、證據：補提：
（一）臺灣嘉義地方法院九十年度訴字第九七一號民事判決書。
（二）臺灣嘉義地方法院九十一年度訴字第三五號民事判決及確定證明書。
（三）臺灣嘉義地方法院八十八年度訴字第三二一號民事判決書。
（四）本院八十八年度上字第五一七號民事判決書。
（五）最高法院八十九年度台上字第二七六五號民事裁定。
乙、被上訴人方面：
一、聲明：求為判決：駁回上訴，及假執行之聲請。
二、陳述：引用原判決記載及於原審法院之陳述及書狀。
三、證據：引用於原審所提之證據。
    理    由
一、按當事人於第二審為訴之變更、追加，非經他造同意，不得為之，但擴張或減縮
    應受判決事項之聲明者，不在此限，民事訴訟法第四百四十六條第一項、第二百
    五十五條第一項第三款定有明文。本件上訴人於原審請求被上訴人給付新台幣（
    下同）五百八十六萬一千八百二十二元及自九十年五月十二日起至清償日止，按
    年息百分之五計算之利息。其於第二審程序中減縮為，一百七十四萬二千一百四
　　十五元，（原審判決原告即上訴人勝訴部分三十一萬五千四百八十五元，上訴人
　　本件聲明上訴請求被上訴人【原審被告】應再給付上訴人一百四十二萬六千六百
　　六十元）經核其所為並未變更訴訟標的，僅係減縮應受判決事項之聲明，依上開
　　規定，自應准許。
二、上訴人起訴略以：被上訴人在民國八十四年三月二十七日，向上訴人借款一百五
    十萬元，清償期為八十四年六月二十六日，兩造未約定利息，但約定違約金以每
　　百元每日二角計算（即年息百分之七十二），被上訴人並將其所有坐落嘉義市○
　　○段八二四之七號、八三三之八一號土地及其上建物為上訴人設定抵押權。詎被
　　上訴人未依約還款，至九十年五月十一日止，共計積欠上訴人本息合計七百九十
　　三萬八千元（含本金一百五十萬元及違約金六百四十三萬八千元），上訴人以拍
　　賣抵押物之執行名義，聲明參與分配，經原審法院八十八年執字第五六六號執行
　　事件，拍賣被上訴人上述房地，上訴人受分配二百零七萬六千一百七十八元，被
　　上訴人尚欠上訴人五百八十六萬一千八百二十二元，爰依兩造抵押權設定契約有
　　關違約金法律關係，請求被上訴人給付五百八十六萬一千八百二十二元，及自九
　　十年五月十二日起至清償日止，按年息百分之五計算利息。（原審判決命被上訴
　　人給付三十一萬五千四百八十五元及利息，而駁回上訴人其餘請求，被上訴人就
　　所受不利判決部分，未據聲明不服。又上訴人於原審請求違約金五百八十六萬一
　　千八百二十二元，嗣於本院減縮其請求至一百七十四萬二千一百四十五元）。並
　　提出分配表、抵押權設定契約書各一份（均為影本），作為證明。
三、被上訴人則以：曾向上訴人借款一百五十萬元，並將土地及建物設定抵押，但事
    後未拿到錢資為抗辯。
四、上訴人主張被上訴人在民國八十四年三月二十七日，向上訴人借款一百五十萬元
    ，清償期為八十四年六月二十六日，雙方未約定利息，但約定違約金以每百元每
　　日二角計算（即年息百分之七十二），被上訴人並將其所有坐落嘉義市○○段八
　　二四之七號、八三三之八一號土地及其上建物為上訴人設定抵押權。詎被上訴人
　　未依約還款，至九十年五月十一日止，共計積欠上訴人七百九十三萬八千元（含
　　本金一百五十萬元及違約金六百四十三萬八千元），上訴人以拍賣抵押物之執行
　　名義，聲明參與分配，經原審法院八十八年執字第五六六號執行事件，拍賣被上
　　訴人上述房地，上訴人受分配二百零七萬六千一百七十八元，被上訴人尚欠上訴
　　人五百八十六萬一千八百二十二元，業據上訴人提出原審法院八十八年執字第五
　　六六號強制執行事件分配表及抵押權設定契約書各一份附卷證明；被上訴人對上
　　述文書，形式上不爭執，但否認有拿到一百五十萬元，惟被上訴人以未拿到一百
　　五十萬元之同一事由迭對上訴人提起訴訟，而於被上訴人對上訴人提起請求塗銷
　　抵押權之訴中，主張上訴人並未交付一百五十萬元與被上訴人，因此被上訴人並
　　未對上訴人負有債務等情，請求塗銷系爭抵押權之登記，惟查：上開訴訟業經台
　　灣嘉義地方法院八十八年訴字第三二一號、本院八十八年上字第五一七號、最高
　　法院八十九年台上字第二七六五號歷次審理中，均認定被上訴人自認伊向上訴人
　　借款需有拿到錢才會簽發票據給上訴人，而被上訴人確有開立支票向上訴人借貸
　　，並改定系爭之抵押權以為擔保，有上開判決書裁定書附卷可按（本院卷第五十
　　五頁至六十三頁）。被上訴人嗣又對上訴人請求確認上訴人對被上訴人之一百五
　　十萬元之債權中，其中超過三十萬元部分之債權不存在，惟經台灣嘉義地方法院
　　以九十一年訴字第三五號駁回被上訴人之訴，有該項判決書及確定判決證明書在
　　卷可憑（本院卷第五十二頁至五十四頁），故被上訴人否認從上訴人拿到一百五
　　十萬元之抗辯，不足採信。
五、按違約金之種類因其性質而異，可分為賠償額預定性違約金與懲罰性違約金。所
　　謂賠償額預定性違約金，係指以違約金作為債務不履行所生損害額之賠償總額，
　　債務人一有不履行情事者，不問債權人是否受有損害，亦不待債權人舉證證明其
　　所受害係因債務不履行所致及損害額之多寡，即得請求債務人支付約定之違約金
　　，惟該違約金既為損害賠償總額之預定，故債權人所受損害縱使超過約定之違約
　　金數額，亦僅得請求違約金，不得另請求債務不履行之損害賠償。至於懲罰性違
　　約金，係指以強制債務之履行為目的，確保債權效力所定之強制罰，亦即當事人
　　約定，債務人有不履行契約義務時，除支付違約金外，尚應負損害賠償責任，其
　　成立解釋上應限於當事人間明示之約定。當事人所約定之違約金究屬何種性質，
　　應依當事人之意思定之，倘當事人間之意思不明，依民法第二百五十條第二項規
　　定則視為係預定債務不履行之損害賠償總額。又按「約定之違約金額過高者，法
　　院得減至相當之數額，民法第二百五十二條定有明文。又，約定之違約金是否過
　　高，應就債務人若能如期履行債務時，債權人可得享受之一切利益為衡量之標準
　　。」、「違約金之約定是否過高，應依違約金係屬於懲罰之性質或屬於損害賠償
    約定之性質而有不同。若屬前者，應依一般客觀事實、社會經濟狀況及當事人所
    受損害情形，以為酌定標準；若為後者，則應依當事人實際上所受損失為標準，
    酌予核減。」最高法院五十一年台上字第一九號判例要旨、八十七年度台上字第
    二五六三號判決要旨參照。
六、查兩造所不爭執之抵押權設定契約書（原審卷第四○頁）記載，被上訴人向上訴
    人借款一百五十萬元，除將土地及建物為上訴人設定抵押外，另約定違約金每百
    元每日二角計算，換算年息為百分之七十二計算，雙方對於違約金的計算方式，
    均未爭執。本件被上訴人未清償借款，上訴人除可拍賣抵押物受償外，另可請求
    被上訴人給付違約金，故本件違約金性質，應屬於懲罰性違約金。本件違約金，
    兩造約定按年息百分之七十二計算，本院認為本件違約金實在過高，依民法第二
    五二條規定：「約定之違約金額過高者，法院得減至相當之數額」，本件違約金
    應予核減。經查：
（一）本院參酌上訴人借款給被上訴人時，雙方未約定利息，而八十四年至九十年期
　　　間，金融機構定存利率一般約為年息百分之八至百分之十四間，抵押放款利息
　　　一般則約為百分之七至百分之九．九五間，均少於雙方所約定違約金年息百分
　　　之七十二 。
（二）上訴人聲請拍賣抵押物而參與分配後，已分配受償二百零七萬六千一百七十八
　　　元，已超過上訴人借給被上訴人之本金一百五十萬元，雖然雙方未約定借款利
　　　息，以及上訴人將近六年未取得分文，但上訴人除已取回本金一百五十萬元外
　　　，另多受償五十七萬六千一百七十八元。
（三）綜上所陳，本院認為本件違約金應核減為按年息百分之十五計算，換算日息為
　　　百分之○．○○四一○九，被上訴人違約二一四六日，共計違約金一百三十二
　　　萬二千六百八十八元，而上訴人已受償違約金五十七萬六千一百七十八元，再
　　　扣除原審已准許之三十一萬五千四百八十五元，上訴人請求被上訴人再給付違
　　　約金四十三萬一千零二十五元，應予准許，逾此部分，並無理由。
七、綜上所述，上訴人本於兩造間抵押權設定契約有關違約金給付之約定，請求被上
　　訴人再給付一百四十二萬六千六百六十元，及自民國九十年五月十二日起，至清
　　償日止，按週年利率百分之五計算之利息，於四十三萬一千零二十五元及自九十
　　年五月十二日起算之法定遲延利息部分，為有理由，應予准許。逾此所為請求，
　　為無理由，應予駁回。原審就上開應准許部分，為上訴人敗訴之判決，並駁回其
　　假執行之聲請，尚有未洽，上訴意旨求予廢棄改判，為有理由，爰由本院予以廢
　　棄改判如主文第二項所示。至於上訴人之請求不應准許部分，原判決為上訴人敗
　　訴之判決，並駁回其假執行之聲請，經核於法並無不合，上訴意旨求予廢棄改判
　　，為無理由，應駁回其上訴。
八、本件判決之基礎已臻明確，兩造其餘攻擊防禦方法，核與判決結果無影響，即無
    再予審究、論述之必要，附此敘明。
九、據上論結，本件上訴為一部有理由，一部無理由，依民事訴訟法第四百五十條、
　　第四百四十九條第一項、第七十九條，判決如主文。
中　　　華　　　民　　　國　　九十三　　年　　　五　　　月　　二十五　　日
　　　　　　　　　　　　　　　　　　臺灣高等法院臺南分院民事第三庭
~B1審判長法官　林　　輝　　雄
~B2　　　法官　王　　明　　宏
~B3　　　法官　徐　　宏　　志
右為正本係照原本作成。
不得上訴。
中　　　華　　　民　　　國　　九十三　　年　　　五　　　月　　二十七　　日
~B法院書記官　陳　　昆　　陽
